最高法院民事判決　　　　　　　九十六年度台上字第五七○號
上　訴　人　甲 ○ ○
　　　　　　乙○○○
　　　　　　丙○○○
　　　　　　丁 ○ ○
　　　　　　戊 ○ ○
　　　　　　己 ○ ○
上 列六 人
共　　　同
訴訟代理人　施 家 治律師
　　　　　　李 東 炫律師
被 上訴 人　庚 ○ ○　住台灣省雲林縣虎尾鎮○○路210巷22
 　　　　　　　　　　 號
上列當事人間請求塗銷抵押權登記事件，上訴人對於中華民國九
十五年八月十五日台灣高等法院台中分院第二審判決（九十四年
度重上字第一三四號），提起上訴，本院判決如下：
    主  文
原判決廢棄，發回台灣高等法院台中分院。
    理  由
本件上訴人主張：坐落於台中縣霧峰鄉○○段八七九、八八二地
號土地（下稱系爭土地）原為伊之被繼承人劉春成所有，劉春成
於民國八十一年十二月三十日死亡後，由伊六人及劉玠池（原名
劉明隆）繼承而登記為分別共有，應有部分各為七分之一（除己
○○為劉春成次女劉淑修之女外，餘均劉春成之子女）。詎劉玠
池為淘空劉春成最有價值之資產，不讓其他手足取得系爭土地，
乃於七十八年間趁劉春成在其住處養病之際勾串其妻黃鈺雯（原
名黃貴葉）之姐即被上訴人，以上開系爭土地，於七十九年一月
三日設定債權額新台幣（下同）一千萬元之第二順位抵押權予被
上訴人。惟實際上劉春成與被上訴人間並無債權債務關係，縱有
抵押權登記，該抵押權亦因違反抵押權從屬原則而屬無效。況劉
春成於七十八年間即因車禍中風，記憶嚴重衰退並已失智，益徵
該抵押權設定之不實，對伊等所繼承自劉春成之系爭土地所有權
自有妨害，應予除去等情，爰依民法第七百六十七條所有權妨害
除去請求權之規定，求為命被上訴人協同伊將系爭土地應有部分
各七分之一之登記抵押權塗銷之判決。
被上訴人則以：系爭抵押權所擔保之一千萬元債權確實存在，緣
劉春成係入贅，其所生兒子中只有劉玠池從父姓，需供奉劉家祖
先，劉春成乃於七十六年十二月中旬，向伊購買台中市○○路房
地予劉玠池居住，並登記為劉玠池之妻黃鈺雯所有。劉春成對所
欠尾款一千萬元，開立同額系爭本票為擔保等語，資為抗辯。
原審將第一審所為上訴人敗訴之判決予以維持，駁回上訴人之上
訴，無非以：查旅順路之房地於七十四年九月十二日建成，並於
七十四年十二月十七日第一次登記被上訴人名下，此有該建物之
登記簿謄本在卷可稽。又訴外人劉玠池夫婦確於七十五年四月一
日即設籍並遷入該旅順路之房屋，此據台中市北屯區戶政事務所
查明在卷。惟此乃因斯時劉玠池對外負債甚多，劉春成於六十八
年間分產時分歸劉玠池所有之霧峰二棟房屋，亦分遭其二姐劉淑
貴、丁○○（即證人鄭斌義之配偶）抵債而過戶予其二人，劉玠
池夫婦二人不得已乃向被上訴人租借該屋而居之事實，已據證人
劉玠池陳明在卷。又劉玠池夫婦遷入旅順路房屋後，因劉春成分
產時分歸劉玠池之二屋已蕩然無存，而劉春成乃入贅林家，所生
諸子之中，僅劉玠池－劉姓子嗣，以繼劉氏香火，為能供奉劉氏
祖先，乃由劉春成向被上訴人購買旅順路之房地予之，但為免其
債權人又就該供奉劉氏祖先之旅順路房地追討，故登記於子媳黃
鈺雯名下，於買入時先以十萬元為定金，餘則簽發上開五紙合計
一千萬元之本票予被上訴人，但其後，劉春成未能籌足該千萬元
，故再以系爭土地設定一千萬元之抵押權予被上訴人，以資擔保
，至被上訴人為第一次登記時，向台中市第十一信用合作社抵押
所借款項，則由被上訴人自行還清等情，分據被上訴人及劉玠池
、黃鈺雯陳述明確，互核一致，堪以採信。且證人即辦理抵押權
設定登記之代書謝欽材結證稱：「我從六十年就一直從事土地代
書工作迄今，我於七十八年有為劉春成及庚○○辦系爭抵押權設
定登記手續，卷附登記資料文件上面字跡都是我寫的，我記得是
劉春成帶我到庚○○住處用印簽約的。我知道這筆一千萬元抵押
債務的原因，是因為他們有房屋買賣的債權債務關係，他們當場
並有拿出數張劉春成所開立，總額為一千萬元的本票作為債權憑
證，我並要求劉春成在這些本票後面背書，這樣我才為他們辦理
抵押權設定登記。設定抵押權過程，劉春成神智清醒，沒有反覆
無常的情形。」、「（前開所謂買賣債權債務關係之房屋地點為
何？是否你所承辦？）是在台中市○○路處，我有去過，門牌我
不記得了，那件買賣不是我辦的」等語，核與被上訴人一貫所述
及劉玠池所陳稱之情節相符。至上訴人雖亦指稱：劉春成於七十
八年十月十六日因車禍後，腦中風而失智、頭腦不清云云，並提
出七十八年十月十七日至同年十一月二十三日在國軍八一六醫院
之診斷證明書影本乙件為證。惟查上開國軍八一六醫院之診斷證
明書上記載劉春成該段時間為頭暈、頭痛及記憶力減退而已，不
能證明其已失智頭腦不清。且證人即在劉春成遺囑上簽名見證人
之劉文通證稱其於劉春成車禍後，前去醫院探望，見劉春成精神
還不錯等語。參以劉春成於本件系爭土地抵押權設定契約書簽訂
之前一日，即七十八年十二月十五日尚且以系爭土地為台灣土地
銀行設定第一順位之抵押權（對保時間為七十八年十一月二十九
日、書立借據日期同為七十八年十二月十六日），當時為其對保
之銀行員是林賢曲亦見其意識清醒等情，經證人林賢曲在台灣台
中地方法院八十八年度訴字第三三六二號返還不當得利事件中到
庭供證明確。足徵劉春成於七十八年十二月十五日有為台灣土地
銀行設定抵押權之意識能力，亦足證劉春成於其翌日即辦理本件
抵押設定時意識清醒乙節為可採。又系爭五紙本票上劉春成之背
書，乃在代書謝欽材面前，由劉春成親自所為乙節，經證人謝欽
材指證如前，揆之其筆跡，亦與上訴人所提出之劉春成親書之處
方箋及證明書等簽名神似，雖上訴人所舉劉春成遺囑上之簽名，
似有發抖之情形，惟各次簽名之情境不同，姿勢亦非同一，區區
數字筆跡，容有出入，乃不能妄斷其異同。是以上訴人此指本票
係偽造及劉春成無該一千萬元之債務乙節，即非可採。系爭旅順
路房地原為被上訴人所有，而該屋購入時之購價已在六、七百萬
元之間，交屋後被上訴人並加蓋三樓及為裝潢，又各耗費約二百
萬元之情，並據被上訴人陳明在卷，是被上訴人指以一千零十萬
元成交，亦非過高乙節，亦屬可信，是尚難據此即指其買賣及設
定一千萬元之抵押即屬虛偽。次按遺囑人於為遺囑後所為之行為
與遺囑有相牴觸者，其牴觸部分，遺囑視為撤回，民法第一千二
百二十一條定有明文。查劉春成於七十八年十月十日所立遺囑，
固有表明將系爭土地分配予其子女。然其嗣就遺贈標的物即系爭
土地設定抵押權與被上訴人，所為僅係限制系爭土地所有權之行
使，尚不至喪失標的物之權利。且縱認其生前所為處分行為與所
為遺囑有相牴觸，其結果亦為牴觸部分之遺囑視為撤回。是劉春
成所立遺囑，並不影響系爭抵押權設定之效力，亦無從以之推認
劉春成不會以遺贈標的物設定抵押權。況抵押權係以擔保債務之
清償為目的，從屬於擔保債權而存在，該債權未消滅前，除抵押
權有消滅之原因外，抵押權應繼續存在，債權消滅時，抵押權始
歸於消滅，故其本身實無存續期限可言。且核卷附被上訴人於八
十二年七月一日寄發存證信函及於八十八年八月二十五日委請律
師發函予上訴人及劉玠池之文件內容中，均已表明請求劉春成之
繼承人清償系爭抵押權所擔保之一千萬元債權，否則將聲請法院
拍賣抵押物等意旨。上訴人以其遲未實行系爭抵押權而謂擔保債
權並不存在，顯乏所據。綜上所述，系爭抵押權係經劉春成與被
上訴人合意而設定，且該抵押權仍有一千萬元擔保債權存在，無
違抵押權從屬性原則。上訴人以擔保債權不存在為由，訴請塗銷
系爭抵押權設定登記，為無理由，應予駁回等詞，為其判斷之基
礎。
查原被上訴人所有之台中縣霧峰鄉○○路八○二號之房屋及其地
上之基地，早於七十六年十二月十五日以買賣之原因，移轉登記
所有權予黃貴葉（即黃鈺雯），並於事後之七十七年二月四日至
八十一年七月一日設定最高限額抵押權二百五十萬元至四百二十
萬元（見一審卷七三頁至八一頁），則黃鈺雯於買受上開房地時
，即設定有抵押權；何以劉春成尚須就此於八十七年再以系爭土
地為之設定抵押權？況被上訴人於八十二年七月一日去函予上訴
人係稱：劉春成向其借款一千萬元云云（見一審卷第八十七頁）
，而未提及買賣一事，則劉春成是否與被上訴人有本件買賣情事
，亦非無疑。上訴論旨，指摘原判決違背法令，非無理由。
據上論結，本件上訴為有理由。依民事訴訟法第四百七十七條第
一項、第四百七十八條第二項，判決如主文。
中　　華　　民　　國　九十六　年　　三　　月　二十二　日
                      最高法院民事第八庭
                          審判長法官  朱　建　男
                                法官  顏　南　全
                                法官  許　澍　林
                                法官  鄭　傑　夫
                                法官  蘇　清　恭
      本件正本證明與原本無異
                                      書  記  官
中　　華　　民　　國　九十六　年　　四　　月　　三　　日
                                                      Ｑ
